臺灣高雄地方法院刑事判決　　　　　　　　　　　 九十一年度自字第五二號
　　自　訴　人　庚○○○
　　自訴代理人　丙○○律師
　　被　　　告　丁○○
右列被告因詐欺等案件，經自訴人提起自訴，本院判決如左：
    主  文
丁○○無罪。
    理  由
一、自訴意旨略以：被告丁○○為『聖安機車行』負責人，而自訴人庚○○○之子辛○○則受僱於前開機車行擔任助理。被告明知辛○○智能不足，乃意圖為自己不
    法之所有，並基於偽造文書之犯意，除先要求辛○○交付其所有權狀，再冒用辛○○名義，持該所有權狀向大眾銀行辦理抵押貸款數百萬元，幸經大眾銀行行員
    查覺有異，始未得逞；復帶同辛○○分向中國信託商業銀行股份有限公司（下稱
    中國信託銀行）、誠泰商業銀行股份有限公司（下稱誠泰銀行）、富邦商業銀行
    股份有限公司（下稱富邦銀行）及遠東國際商業銀行股份有限公司（下稱遠東銀
    行）辦理信用卡計八張（經本院函調資料後，應為六張），並盜刷數十萬元，經
    銀行追討，自訴人始知上情等情。因認被告涉犯偽造文書、詐欺取財等犯行。
二、按犯罪事實應依證據認定之，無證據不得推定其犯罪事實，又不能證明被告犯罪
    者，應諭知無罪之判決，刑事訴訟法第一百五十四條第二項、第三百零一條第一
    項前段分別定有明文。又自訴人之自訴，係以使被告受刑事訴追為目的，是其陳
    述是否與事實相符，仍應調查其他事實以資審認，始得為不利被告之認定。再認
    定被告有罪之事實，應憑證據，如未能發現相當之證據，或證據不足以證明，自
    不能以推測或擬制之方法，以為裁判之基礎；且認定犯罪事實所憑之證據，其為
    訴訟上之證明，須達於通常一般人均不致有所懷疑，而得確信其為真實之程度者
    ，始得據為有罪之認定，倘其證明尚未達到此一程度而有合理之懷疑存在時，尚
    難為有罪之認定基礎；苟積極證據不足以為不利於被告事實之認定，即應為有利
    於被告之認定，更不必有何有利之證據（最高法院三十年上字第八一六號、四十
    年臺上字第八六號、七十六年臺上字第四九八六號判例參照）。次按刑法第三百
    三十九條第一項詐欺罪之成立，以意圖為自己或第三人不法所有，以詐術使人將
    本人或第三人之物交付為要件，所謂以詐術使人交付，必須被詐欺人因其詐術而
    陷於錯誤，若其所用方法，不能認為詐術，亦不致使人陷於錯誤，即不構成該罪
    。（最高法院四十六年台上字第二六○號判例參照）。
三、自訴人認被告涉犯詐欺取財、偽造文書罪行，無非係以被告明知自訴人之子辛○○智能不足，竟以其名義辦理貸款、盜刷信用卡，資為論罪依據。訊據被告堅決
    否認上開犯行，辯稱：伊不知持所有權狀申請抵押貸款之事，亦不知辛○○辦理
    信用卡，伊均未在場，係辛○○自行辦理等語。經查：
  (一)本院民事庭九十一年度禁字第一一四號案件中，承辦法官於鑑定人前訊問辛○○
    ，並參酌國軍高雄總醫院鑑定報告，認定『辛○○係先天性智能障礙，影響到其
    判斷是非之能力，不適合從事法律行為，其雖曾在機車行工作，但僅能做打掃等
    清潔工作，於八十九年左右，機車店人員以辛○○名義辦了八張信用卡，進而盜
    刷新臺幣（下同）四十餘萬元，而使辛○○家中負債四十餘萬元，但辛○○不明
    明信用卡為何物，並表示只要有人叫他簽名，他照做而已，如此顯見其執行控制
    能力有缺損，無法明辯是非，實已達到精神耗弱，以致無法處理自己事務』，從
    而宣告辛○○為禁治產人等情，固有該民事裁定附本院卷可參。惟辛○○於被告
    經營『聖安機車行』擔任學徒十一餘年，平日除擔任修理工作外，亦會拆卸引擎
    等事實，業據證人辛○○於本院證陳明確（詳本院九十三年二月十二日審判筆錄
    第二十六頁第七行以下、第三二頁第一行以下），則上開裁定認定『辛○○僅能
    從事打掃、清潔工作』，已有違誤：且該裁定關於『信用卡』之事實，均僅依辛○○片面陳述而直接認定，未實質審查其可信性，實難作為認定證人辛○○精神
    耗弱之依據。基於上開事實，並參以證人辛○○已可獨立從事機車引擎拆卸工作
    ，且在機車行工作十一餘年，在每日面對客人為交易行為（修理機車前之損壞告
    知、瞭解損壞所在、估價修理、修理後付款）下，難謂無獨立為法律行為之能力
    ；及本院審判程序中，證人辛○○就審判長、自訴代理人、被告所詢問題，均可
    直接侃侃作答，無答非所問、不明問題意義之情事（詳前審判筆錄第二六頁至三
    四頁），是證人辛○○縱有先天智能障礙之病症，但程度非重，仍可明辨是非，
    瞭解交易行為。故自訴人此部分之陳述，尚難採信。
  (二)又至大眾銀行辦理抵押貸款部分，自訴人固提出證人辛○○所有權狀，並聲請傳
    訊證人辛○○、乙○○。然自訴人就被告於何時帶證人辛○○辦理貸款、貸款
    金額多少、大眾銀行辦理貸款人員姓名，均未指明；且證人即高雄市瑞竹里里
    長乙○○於本院證陳：伊曾陪同自訴人至大眾銀行，但沒有找誰，不久就返回，
    關於刷卡、貸款之事，係自訴人向伊陳述等語（詳前審判筆錄第十九頁倒數第八
    行以下）。因證人乙○○係自訴人告知，而得知貸款之事，其雖陪同自訴人至大
    眾銀行，但未處理貸款事情，是該證詞無法證明『被告帶辛○○至大眾銀行申請
    貸款』之事實；至證人辛○○固於本院證陳：伊與被告至大眾銀行辦理貸款，
    但因承辦人員看伊怪怪的，故未辦成，如辦成貸款，錢將交予被告等語（詳前審
    判筆錄第二七頁第一行以下）。但就分行地點、被告如何要求其辦理貸款等事實
    ，均無法陳述，其證詞是否真實，已非無疑。況縱屬真實，因證人辛○○本身非
    無交易行為、瞭解事理之能力，其以自己名義辦理貸款，應屬合法，且證人辛○○欲交付被告貸款之原因眾多，亦有合法借貸之可能，在自訴人無法舉證『被告
    帶同證人辛○○至大眾銀行之原因』下，亦難因此遽認被告有自訴人所指訴之犯
    行。從而，基於上開論述，關於大眾銀行申請貸款之事，被告應無偽造文書、詐
    欺取財罪行。
  (三)查證人辛○○以其名義，於附表所示日期，向中國信託銀行、誠泰銀行、富邦銀
    行及遠東銀行申請信用卡六張等情，有該銀行函附之信用卡申請書、消費明細【
    詳中國信託銀行九十一年十一月十八日及九十一年十二月十六日陳報狀、富邦銀
    行九十一年十一月二十二日（九一）富銀信卡第五五九號及九十一年十二月七日
    （九一）富銀信卡第六○七號函、遠東銀行九十一年十一月二十二日及九十二年
    一月六日陳報狀、誠泰銀行九十一年十二月二十三日誠泰銀信卡字第一七四一號
    函】及自訴人提出之支付命令在卷可參。自訴人指陳：上開信用卡均係被告帶同
    證人辛○○辦卡後，再由被告消費使用云云。惟因：
  證人即遠東銀行職員己○○於本院證陳：印象中，證人辛○○曾到遠東銀行四維
    分行櫃臺辦卡，伊告知可以以卡辦卡，因詢問後，證人辛○○講話口吃，須重複
    說明幾次，方可瞭解，故較有印象，所以未當場辦理，僅請證人辛○○將申請書
    帶回去，印象中，有人陪同證人辛○○至營業廳，但係何人，由於時間久遠，已
    無印象，本件因申請書蓋其印章，故業績歸伊，至證人辛○○有無返回辦理，其
    不清楚，有可能係其他櫃臺人員辦理，或係郵寄辦理等語（詳前審判筆錄第十一
    頁至十四頁）。準此，因證人辛○○辦卡時，講話口吃，有別於一般客戶，故證
    人己○○基於特殊情形、印象深刻下之證詞，應可採信。又由於證人辛○○係個
    人親自櫃臺辦卡，且依證人己○○證詞，無法證明被告確曾陪同前往，尚難認被
    告帶同證人辛○○辦卡。
  證人即中國信託銀行職員壬○○於本院證稱：依申請書資料，該卡非現場辦卡，
    而係郵寄辦卡，因證人辛○○已有其公司信用卡，故公司另主動寄申請書予原申
    請人，看原申請人是否再辦第二張卡等語（詳前審判筆錄第十五頁至十七頁）。
    職此，該信用卡係郵寄辦卡，顯非被告帶同證人辛○○現場辦卡。
  證人即前富邦銀行信用卡行銷人員甲○○固於本院證陳：伊八十八年六月任職，
    於九十年六月離職，任職期間均在新光三越百貨固定擺攤，好像被告、證人辛○○同至其攤位辦卡，伊對辛○○名字較熟，填申請書時，二人均在場，被告好像
    說證人辛○○為其員工，且申請書記載『聖安機車行，好像有一張在職證明書，
    印象中有辦過，任職二年以來，平均每日一、二十件，一般情形下，每件約十五
    、二十分鐘就可辦好，如有特殊情形，時間會比較長，本件係正常時間，且證人
    辛○○辦卡時，並無異樣，無答非所問情形，詢問問題與其他辦卡人相同（詳前
    審判筆錄第四頁至第十頁）。審酌證人甲○○每日辦卡數量及任職期間（以二年
    計算），總辦卡數量約七千三百人至一萬四千六百人，而辦卡迄今已逾三年（申
    請日期詳如附表所示），在證人辛○○辦卡情況、時間及程序均與其他辦卡人相
    同，且無明顯特殊情形下，證人甲○○仍可記憶當時辦卡情況，並記得被告、證
    人辛○○面貌，實難置信！本件純因自訴代理人提示申請書後，證人甲○○瞭解
    其為辦卡人，且得知被告、證人辛○○在庭，在誘導訊問及暗示被告、證人辛○○為辦卡人下，方為上開證陳，其證詞尚難為『被告帶同證人辛○○辦卡』之證
    據。
  綜上，證人己○○、壬○○及甲○○之證詞，均無法認定被告帶同證人辛○○辦
    卡。雖證人辛○○證陳：信用卡係被告帶伊去辦，辦卡後，由被告持有刷卡，刷
    卡時，是被告帶其前往，刷得物品或預借現金均由被告拿去，並由被告繳費，簽
    帳單上簽名係其所簽，被告要其幫忙，伊有同意等語（詳前審判筆錄第二八頁至
    三四頁）。然本件自訴人認證人辛○○係被害人，故以法定代理人身分提起自訴
    ，證人辛○○本質上具有被害人身分，其陳述是否與事實相符，仍應調查其他事
    實以資審認，惟依現存證據資料，證人辛○○曾於機車行參與客戶交易行為，並
    非無法處理自身事務，而以信用卡交易，實質上就係消費付帳，等同機車修理交
    易，在信用卡辦卡人員說明、信用卡已甚普及下，依證人辛○○智識能力，應可
    瞭解信用卡之意義；且本件信用卡刷卡人、簽帳單署名者、信用卡申請者，均為
    證人辛○○，被告從未簽署證人辛○○姓名，並無證據證明被告有刷卡消費、給
    付信用卡費用、帶同證人辛○○前往辦卡、取得預借現金、刷卡物品之行為，實
    難因證人辛○○片面指陳，即為被告不利之認定。再者，縱證人辛○○所言屬實
    ，因證人辛○○係基於幫忙之意思，而同意被告使用信用卡，依被告智識能力，
    於被告使用信用卡前，已知被告經濟困難，且知信用卡債務之歸屬，其仍願幫忙
    ，尚難認被告施用詐術，證人辛○○亦非陷於錯誤；另依卷附信用卡繳費情形【
    詳中國信託銀行九十二年三月十三日陳報狀、富邦銀行九十二年三月十三日（九
    二）富銀信卡第一○一號函、遠東銀行九十二年七月九日陳報狀、誠泰銀行九十
    二年三月二十五日誠泰銀信卡字第○三九一號函所附繳費明細】，如附表所示信
    用卡於強制停卡前，仍有多次繳費情形，亦徵縱信用卡由被告使用、繳費，被告
    自始應無意圖為自己不法所有之意思，否則何需繳費。是關於信用卡部分，被告
    應無偽造文書、詐欺取財犯行。
  (四)末查，證人即被告姊姊戊○○於本院所陳，均為有利於被告之證詞（詳前審判筆
    錄第二一頁至二十四頁），縱屬不實，因自訴人無法提出被告涉案事實，且證人
    辛○○於被告機車行工作十一年餘，欲取得證人戊○○基本人資，並非難事，其
    因此告知辦卡人員於聯絡人欄填寫證人戊○○姓名、或自行填寫，尚無法為被告
    不利之認定。又自訴人聲請傳訊證人吳景良、劉永豐等人，無非係證明該證人是
    否知悉信用卡之事，有無陪同前往辦卡，惟依證人己○○、壬○○及甲○○前開
    證詞，已足認定證人吳景良、劉永豐未陪同辦卡，且因證人吳景良、劉永豐分別
    為被告鄰居、修車朋友（詳本院九十二年九月二十二日準備程序筆錄），與被告
    往來親近，基於前開證人辛○○取得資料容易之同一論述，本院認無傳訊之必要
    。另自訴人復聲請傳訊證人黃淑玲、鄭清吉及林格等人，無非欲證明曾陪同自訴
    人至大眾銀行之事，但由於證人乙○○證陳：當時雖陪同自訴人至大眾銀行，但
    未見何人即返回等語，已如前述，故本院認無再傳訊該證人之必要。
  (五)從而，被告應無偽造文書、詐欺取財犯行，此外，復查無其他積極證據證明被告
    有自訴人所指之犯行，不能證明被告犯罪，應為無罪判決之諭知。
據上論斷，應依刑事訴訟法第三百四十三條、第三百零一條第一項前段，判決如主文
。
中      華      民      國      九十三      年    二    月    二十六    日
                                  臺灣高雄地方法院刑事第一庭
                                      審判長法官  林水城
                                            法官  陳銘珠
                                            法官  方百正
右正本證明與原本無異。
如不服本判決，應於判決送達後十日內，向本院提出上訴狀。
                                            書記官  張金蘭
中    華    民    國      九十三      年      二      月      二十七  日
附表：
證人辛○○辦理信用卡情形：
  ┌───────┬─────────────┬────────┐
  │  發卡銀行    │    信  用  卡  號  碼    │    備    註    │
  ├───────┼─────────────┼────────┤
  │  誠泰銀行    │(一)0000-0000-0000-0000號   │申請日期：九十月│
  │              ├─────────────┤二月六日。(二)之信│
  │              │(二)0000-0000-0000-0000號   │用卡無消費紀錄。│
  ├───────┼─────────────┼────────┤
  │中國信託銀行  │(一)0000-0000-0000-0000號   │申請日期：八十六│
  │              ├─────────────┤六月三日        │
  │              │(二)0000-0000-0000-0000號   │                │
  ├───────┼─────────────┼────────┤
  │  富邦銀行    │0000-0000-0000-0000號     │申請日期：八十九│
  │              │                          │年十一月四日    │
  │              │                          │                │
  ├───────┼─────────────┼────────┤
  │  遠東銀行    │0000-0000-0000-0000號     │申請日期：八十九│
  │              │                          │年九月          │
  │              │                          │                │
  └───────┴─────────────┴────────┘
